【裁判字號】    95,台上,7094
【裁判日期】    951221
【裁判案由】    偽造有價證券等罪
【裁判全文】
最高法院刑事判決            九十五年度台上字第七０九四號
上  訴  人  甲○○
選任辯護人  陳煥生律師
上  訴  人  乙○○
上列上訴人等因偽造有價證券等罪案件，不服台灣高等法院中華
民國九十五年七月十八日第二審更審判決（九十四年度上更(一)字
第五一九號，起訴案號：台灣板橋地方法院檢察署九十年度偵字
第一二一五二、一六八０六號），提起上訴，本院判決如下：
    主  文
上訴駁回。
    理  由
按刑事訴訟法第三百七十七條規定，上訴於第三審法院，非以判
決違背法令為理由，不得為之。是提起第三審上訴，應以原判決
違背法令為理由，係屬法定要件。如果上訴理由書狀並未依據卷
內訴訟資料，具體指摘原判決不適用何種法則或如何適用不當，
或所指摘原判決違法情事，顯與法律規定得為第三審上訴理由之
違法情形，不相適合時，均應認其上訴為違背法律上之程式，予
以駁回。甲○○上訴意旨略稱：（一）原判決採用被告以外之人
於審判外之陳述作為證據，未敘明其得為證據之理由。上訴人甲
○○因夫乙○○在泰普公司工作，偶而前往探望，並非該公司職
員，亦與公司人員「黃董」等人無一認識，從未冒用曾小姐、張
小姐名義，利用書報廣告，為公司向任何廠商詐購貨物。原判決
對於上訴人於何時、何地、與何人謀議何事？分擔何犯罪行為，
未確實查明，於事實欄詳為記載，自屬違背法令。（二）原判決
認上訴人於警詢曾供認化名「曾美慧」或「張小姐」向廠商詐購
貨物，純屬無稽。該供述係警局自撰。原判決對於上訴人於何時
、何地、向何廠商詐購貨物？及每月薪資若干、何時開始任何職
務等事實，全未記載。而理由欄二之（八）所列證人蕭大富等二
十三人均證稱未見過上訴人或乙○○。此項有利上訴人之證詞不
採，致事實與理由不相一致，其判決自屬違背法令。（三）原判
決無一語提及上訴人使用泰普公司何一支票向何人詐購貨物，憑
空論處上訴人行使偽造有價證券罪刑，亦屬違背法令。（四）刑
法修正案已刪除牽連犯、連續犯及常業犯之規定，原判決仍以牽
連犯、連續犯論，將無罪認為有罪而作比較適用，自無可維持。
上訴人係無辜，被判重刑，夫妻二人勢將同時入獄。乙○○上訴
意旨略稱：（一）本件所有犯罪行為，均係「黃董」負責策劃、
命令執行。上訴人乙○○係被利用之人頭，充其量為幫助犯。原
判決認係共同正犯，有適用法則不當之違背法令。（二）上訴人
並未至玉山銀行樹林分行領過支票，據同案被告黃拱平證稱用以
詐購貨物之支票、印章均由「黃董」保管、使用，詐購貨物亦由
「黃董」載走。上訴人既未見過支票，何來偽造？究竟該「黃董
」向玉山銀行樹林分行領用幾本支票？簽用幾張？其中有無兌現
者？或全部退票？有無扣押繳案？可否查係何人筆跡所簽發？原
審未依職權查明，率行判決，自屬當然違背法令。（三）上訴人
於民國八十九年十一月起至九十年五月止，原在軼林企業有限公
司任職，並非無業。且刑法第三百四十條常業詐欺罪及牽連犯、
連續犯等規定，均於九十四年七月一日修正廢止，自九十五年七
月一日起施行。原判決未就常業詐欺諭知免訴，仍適用舊法，論
處上訴人罪刑，亦有不當等語。
惟查：本件原判決撤銷第一審關於上訴人甲○○、乙○○部分之
科刑判決，依行為時牽連犯之例，從一重改判仍論處甲○○以共
同連續行使偽造有價證券罪刑（處有期徒刑一年四月）；論處乙
○○以共同連續意圖供行使之用，而偽造有價證券罪刑（累犯，
處有期徒刑五年十月）。係依憑上訴人甲○○、乙○○之部分供
述，證人羅清山（證述失竊身分證）、戴秀暖（證稱與自稱「羅
清山」之乙○○簽訂房屋租賃契約）、陳文魁、陳哲銘、彭文斌
、陳俊雄（以上四人為被害人）、原判決附表（下稱附表）一所
示證人即被害廠商人員、黃拱平（共犯）等人之證供，以及變造
之羅清山身分證、台北縣政府九十一年六月六日北府建登字第０
九一０二六七六三三號函所附委託書及「泰普貿易商行」營利事
業統一發證設立登記申請書、房屋租賃契約書、附表一「證據資
料欄」所示支票及退票理由單、採購單、送貨明細（單）、請款
單、贓物認領保管單、出貨單、簽收單等，暨玉山銀行樹林分行
九十一年六月五日玉樹林字第九一００三七九號函及附件、同分
行九十一年六月十七日玉樹林字第九一００四０六號函及所附支
票存款開戶申請書暨往來約定書、印鑑卡，扣案之附表四編號十
二、十三、附表五編號八、十一所示行動電話手機等證據，為論
罪依據。並敘明（一）九十二年二月六日修正公布之刑事訴訟法
，於同年九月一日施行。本件係於修正刑事訴訟法施行前九十年
十一月十六日繫屬於第一審法院，於九十二年二月十一日終結。
於修正刑事訴訟法施行前依法定程序所取得之證人羅清山、陳文
魁、附表一證人等於警詢所為之供述證據，依修正後刑事訴訟法
施行法第七條之三但書規定，自有證據能力。（二）上訴人等行
為後，刑法第三百四十條常業詐欺罪、第五十五條牽連犯、第五
十六條連續犯等規定，固已修正刪除，但非刑罰之廢止，自應依
修正後刑法第二條第一項之規定，適用最有利於行為人之法律。
茲上訴人等之犯罪行為態樣，依修正施行後刑法規定，應併合處
罰。比較新舊法結果，以適用修正前之規定為有利於上訴人等。
（三）上訴人乙○○已坦認係受成年人「黃董」指示，假冒「羅
清山」名義成立「泰普貿易商行」，並以「泰普貿易商行、羅清
山」名義承租房屋、申領支票，以及向廠商購買貨品故意倒帳、
請甲○○幫忙向廠商議價、「黃董」並叫甲○○訂貨等情；上訴
人甲○○亦供認「黃董」以「羅清山」身分證要乙○○充當「泰
普貿易商行」負責人，且拿一盒「曾美慧」名片交給乙○○，要
伊在「泰普貿易商行」以「曾美慧」名義對外詢價、議價等語。
所供互核大抵一致，則甲○○所辯警詢陳述不實云云，自非可採
。乙○○以「泰普貿易商行、羅清山」名義申領之支票，縱如證
人即共犯黃拱平所證渠等詐購貨物所簽發之支票係由「黃董」保
管、使用，仍無礙於乙○○共同偽造支票犯罪事實之認定，應以
共同正犯論擬。而甲○○既有參與詐購貨物之詢價、議價，甚至
訂貨之舉，雖偽造支票者非甲○○，然基於共同正犯應負全部責
任理論，自仍應就「黃董」等人行使偽造支票之犯行負其共同正
犯之責任。（四）證人蕭大富、謝天昇、林有道、邱育賢、楊智
生、彭文斌、黃金枝、鄭秀輝、黃月理、周東利、張汪錦秀、張
志宏、張永慶、林錦璋、黃冠菖、洪春蘭、謝進添、莊炳煌、林
麗雪、林癸呈、蔡岳洋、陳美鶴等人，於審判中固證稱未見過上
訴人等，然渠等均明確證述係遭「泰普貿易商行」自稱「陳先生
」、「陳文魁」、「羅清山」、「陳文鎮」者詐騙貨品。而上訴
人等與其他共犯，係各自以不同化名向不同廠商詐騙，不無可能
致部分廠商或因時間過久而不記得，自不能僅以上開證人所證未
見過上訴人，而採為有利之認定。（五）刑法常業詐欺罪，祇須
有賴詐欺為業之意思，而有事實之表現為已足，不以藉詐欺為唯
一生存者為必要，縱令行為人尚有其他職業，亦無礙其以詐欺為
常業罪之成立。上訴人等以虛設之「泰普貿易商行」向附表一廠
商詐購貨品，數量甚夥，自係以詐欺維生，要不因乙○○是否另
有其他職業而異其認定。而以上訴人等否認犯罪，乙○○所辯伊
係受騙之人頭；甲○○辯稱伊不知、亦未參與犯行云云。如何為
不可取，已予指駁說明其得心證之理由，核與經驗法則、論理法
則及證據法則皆無違背。按事實之認定、證據之取捨，以及證據
證明力如何，本屬於事實審法院得自由判斷之職權，茍於論理法
則、證據法則無所違背，即不得任意指摘，執為第三審上訴之理
由。原判決已就案內證據，依法調查，本於所得之心證分別取捨
而為事實判斷，並於判決內予以闡明，其採證並無違誤。至於何
人筆跡簽發支票、領用支票張數若干，均無礙於上訴人乙○○偽
造有價證券支票基本事實之認定，縱未併予一一查究，亦尚難遽
指即有違背證據調查必要性之違誤。其餘上訴意旨係對原審採證
認事、判斷證據證明力之職權行使，以及原判決已說明論駁之事
項，徒憑己意再事爭辯，或任意指摘。均核與法律規定得為第三
審上訴理由之違法情形，不相適合，應認關於上訴人甲○○行使
偽造有價證券、常業詐欺部分；乙○○行使偽造私文書、偽造有
價證券、常業詐欺部分之上訴為違背法律上之程式，予以駁回。
本件對於重罪即乙○○行使偽造私文書、偽造有價證券、常業詐
欺部分所提起之第三審上訴，既屬不合法而應從程序上駁回。則
與之有牽連關係、不得上訴於第三審之變造特種文書、行使使公
務員登載不實等部分，亦無從為實體上之審判，併從程序上予以
駁回。
據上論結，應依刑事訴訟法第三百九十五條前段，判決如主文。
中    華    民    國  九十五  年  十二    月  二十一  日
                      最高法院刑事第七庭
                          審判長法官  呂  潮  澤
                                法官  吳  昆  仁
                                法官  孫  增  同
                                法官  趙  文  淵
                                法官  吳      燦
      本件正本證明與原本無異
                                      書  記  官
中    華    民    國  九十五  年  十二    月  二十六  日
                                                     Ｒ


司法院資訊處製作；財團法人民間司法改革基金會備份。
